【裁判字號】    98,訴,391
【裁判日期】    990423
【裁判案由】    返還租賃物等
【裁判全文】
臺灣花蓮地方法院民事判決               98年度訴字第391號
原      告  乙○○○
            甲○○
            丁○○
            丙○○
共      同
訴訟代理人  簡燦賢律師
複  代理人  吳秋樵律師
被      告  麥可生物科技有限公司
法定代理人  戊○○
上列當事人間返還租賃物等事件，本院於民國99年4月1日言詞辯
論終結，判決如下：
    主      文
確認兩造間就坐落花蓮縣花蓮市○○段66地號土地（面積320.55
平方公尺）之租賃關係不存在。
被告應將坐落花蓮縣花蓮市○○段66地號土地上，如附圖所示編
號A部分崗哨（面積約3.59平方公尺）、編號B部分鐵門（面積約
1.55平方公尺）拆除，將所占用之土地返還原告。
被告應給付原告新臺幣貳萬元，及自民國98年11月12日起至清償
日止，按年息百分之五計算之利息，暨自民國99年1月1日起至返
還前揭占用土地之日止，按月給付原告新臺幣壹萬元。
原告其餘之訴駁回。
訴訟費用由被告負擔十分之九，餘由原告負擔。
本判決第二項於原告以新臺幣伍拾陸萬元供擔保後，得假執行。
但被告如以新臺幣壹佰陸拾捌萬元為原告預供擔保，得免為假執
行。
本判決第三項於原告以新臺幣柒仟元為被告供擔保；另按月以新
臺幣肆仟元為被告供擔保後，得假執行；但被告如以新臺幣貳萬
元；按月以新臺幣壹萬元為原告預供擔保，得免為假執行。
原告其餘假執行之聲請駁回。
    事實及理由
一、按訴狀送達後，原告不得將原訴變更或追加他訴，但擴張或
    減縮應受判決事項之聲明者，不在此限，民事訴訟法第255
    條第1項第3款定有明文。原告起訴時原請求被告應給付原告
    新臺幣（下同）110,000元，嗣於民國99年4月1日言詞辯論
    期日當庭減縮請求金額為20,000元，係屬減縮應受判決事項
    之聲明，依上開規定，應予准許。次按確認法律關係之訴，
    非原告有即受確認判決之法律上利益者，不得提起之，民事
    訴訟法第247條第1項前段定有明文。所謂即受確認判決之法
    律上利益，係指法律關係之存否不明確，原告主觀上認其在
    法律上之地位有不安之狀態存在，且此種不安之狀態，能以
    確認判決將之除去者而言（最高法院52年臺上字第1240號判
    例要旨參照）。本件原告主張與被告間就系爭土地之租賃關
    係不存在，而為被告所否認，故兩造間對此租賃之法律關係
    存否已不明確，足以影響原告之權利，在法律上地位有不安
    之狀態，而此不安狀態得以確認判決將之除去，原告有即受
    確認判決之法律上利益，其提起本件確認之訴部分，自無不
    合。
二、原告主張：
(一)坐落花蓮縣花蓮市○○段66地號土地（地目旱、面積320.55
    平方公尺，下稱系爭土地）本為訴外人林純清所有，其後林
    純清於民國98年1月9日亡故，由原告乙○○○、甲○○、丁
    ○○、丙○○繼承而分別共有，其中原告丁○○應有部分為
    5分之2，其餘原告應有部分各為5分之1，先予敘明。
(二)林純清生前於93年3月15日與被告簽訂同意書，就系爭土地
    同意出租供被告通行使用，租期自93年3月16日至94年3月15
    日，租金每月新臺幣（下同）5萬元。嗣後林純清與被告就
    系爭土地再續約並簽訂同意書，約定租期為94年3月14日至
    96年3月14日，第1年租金每月8,000元，第2年每月租金10,0
    00元。於上開租賃契約期間屆至後，被告持續給付96年4月1
    4日、5月14日之租金，96年6月以後被告雖提出租金給付，
    並於96年7月中旬，以存證信函給付96年5月15日至96年7月1
    4日共3個月之租金，惟經林純清拒收，被告乃因而對林純清
    提起確認系爭土地有不定期租賃關係存在之訴，經鈞院以96
    年度花簡字第345號判決被告勝訴，林純清不服提起上訴，
    於鈞院96年度簡上字第61號確認租賃關係存在事件審理程序
    中，林純清與被告成立訴訟中和解，其內容略為：「一、被
    上訴人（即本案被告，下同）願於97年12月31日中午前給付
    上訴人（指林純清，下同）1萬元。二、被上訴人願於98年1
    月5日前將花蓮市○○段57地號土地與66地號土地間修築一
    扇活動門，被上訴人於該活動門修繕完成之後不得再使用57
    地號土地。」觀諸該和解筆錄，並未就被告與林純清間，就
    系爭土地是否有不定期租賃關係存在加以記載，然由該和解
    筆錄第2點之記載，似隱含確認被告與林純清間就系爭土地
    有不定期租賃關係存在。
(三)原告等人為林純清之繼承人，就系爭土地自應繼受該不定期
    租賃關係，而被告就系爭土地係作為通行之用，爰依民法第
    450條第2項規定終止本件租賃契約。兩造間租賃契約既經終
    止，被告持續使用原告所有之系爭土地，即屬無權占有，原
    告自得依據民法第767條規定，請求返還所有物，並要求回
    復原狀，請求被告將坐落系爭土地上如附圖所示A、B之崗哨
    、鐵門地上物拆除，將系爭土地返還原告。又被告於系爭租
    約終止前，尚積欠租金11萬元未給付（後減縮為2萬元），
    原告依據租賃契約自得請求被告給付之。另被告返還系爭土
    地予原告前，亦屬於無權占用，原告自得依據民法第184條
    第1項前段規定，自起訴狀繕本送達被告之翌日起，至被告
    返還系爭土地止，請求被告按月給付相當於租金之損害賠償
    1萬元。
(四)並聲明：(1)確認兩造間就系爭土地租賃關係不存在；(2)被告
    應將坐落系爭土地上如附圖所示A、B之建物拆除，並將土地
    返還原告；(3)被告應給付原告2萬元，及自起訴狀繕本送達
    被告之翌日起，按年息百分之5計算之利息。並於起訴狀繕
    本送達被告之翌日起，至返還系爭土地止，每月給付1萬元
    ；(4)並陳明願供擔保准為假執行。
三、被告則以：系爭土地旁門牌花蓮市○○路71號房屋為其所有
    ，該處為出租套房，必須經由系爭土地方得出入，並確保消
    防安全。又兩造間就系爭土地確實存有不定期租賃關係，然
    原告就民法第450條第2項後段之習慣並未舉證以明之。另原
    告忽略不動產租賃有土地法第103條之特別規定，非得由出
    租人任意終止，原告之訴並無理由。原告既不得任意終止系
    爭土地租約，則被告顯非無權占有，則原告請求拆除坐落系
    爭土地上之崗哨與鐵門，將系爭土地返還原告；及給付相當
    於租金之損害賠償，即屬無據。另原告請求之租金，被告均
    提存於法院，其自不得再向被告為請求等語置辯。並聲明：
    原告之訴駁回；若受不利判決，願供擔保准為假執行。
四、本院之判斷
(一)按租賃未定期限者，各當事人得隨時終止契約。但有利於承
    租人之習慣者，從其習慣。前項終止契約，應依習慣先期通
    知。但不動產之租金，以一個月定其支付之期限者，出租人
    應以一個月之末日為契約終止期，並應至少於一個月前通知
    之；民法第450條第2項前段、第3項分別定有明文。次按民
    法第450條第3項之通知，並無一定方式，亦非限於訴訟外為
    之，苟訴訟上已有書狀或言詞向他造表示終止租賃契約之意
    思，即應認為已有通知。再按單純租地以充堆炭及牛圈之用
    ，與租地建屋之性質並非相同，故土地法第103條之規定，
    於此項契約無其適用，倘其契約為不定期限者，依民法第45
    0條第2項前段規定，出租人尚得隨時終止租約。末按上訴人
    以不定期限向被上訴人承租土地，於租約內載明租作汽車置
    場之用，而「汽車置場」一語，望文生義，自係指放置汽車
    之場所而言，不應解作「建築汽車修理工廠之場所」，故此
    項單純租地以充放置汽車而非建築房屋之契約，其終止與否
    ，應依民法第450條第2、3項之規定辦理，並無土地法第103
    條規定之適用（最高法院22年上字第856號、48年臺上字第1
    920號判例、46年臺上字第878號判例意旨參照）。
(二)原告主張系爭土地為其等所共有，且與被告間成立不定期租
    賃契約關係，租金每月1萬元，被告目前將系爭土地作為通
    行之用，其上並建有崗哨及鐵門等情，業據其提出土地登記
    第二類謄本、同意書、本院96年度花簡字第345號判決、本
    院96年度簡上字第61號和解筆錄、照片等件為證（見本院卷
    第10-19頁），復經本院會同花蓮地政事務所人員履勘現場
    屬實，製有勘驗筆錄、照片及土地複丈成果圖（見本院卷第
    58-60、62頁）在卷可按，且為被告所不爭執，應堪信為真
    實。
(三)原告又主張系爭土地被告既作為通行之用，則原告依民法第
    450條第2項前段規定，自得隨時終止租約。被告則以系爭土
    地欲終止租約，應有土地法第103條之適用，且系爭土地為
    被告通行及消防所必須，原告終止租約並不合法等語置辯，
    是此爭點所應探究者為：原告是否得以依民法第450條第2項
    終止系爭土地之不定期租賃契約？經查，原告雖未於提起本
    件訴訟前，先行通知被告終止本件租約，然參諸上開最高法
    院22年上字第856號判例意旨，其於起訴狀中已有表示終止
    租約之意，應認原告已有終止租約之通知。而本件租金係每
    月收取，則依前開民法第450條第3項規定，原告自僅須於一
    個月前先期通知，即可隨時終止租約。查原告於起訴狀中為
    終止租約之意思表示，雖未表示租約何時終止，然本院參以
    本件係於98年11月6日繫屬本院，有本院收文章可按（見本
    院卷第6頁），而起訴狀繕本業於98年11月12日送達被告，
    亦有送達證書可稽（見本院卷第26頁），則系爭土地之不定
    期租約之終止時點應為98年12月31日。次查，參諸卷附同意
    書（見本院卷第12、13頁），其上均載有被告租用系爭土地
    是作為通行使用等字眼，是以被告就系爭土地顯非作為建築
    房屋之用，則衡諸上述最高法院48年臺上字第1920號、46年
    臺上字第878號判例意旨，原告自得隨時終止系爭租約，被
    告辯稱有土地法第103條適用云云，顯屬無據。再查，被告
    固辯稱系爭土地是作為通行及消防所必須云云，然經本院至
    現場勘驗結果，被告所有之門牌號碼花蓮市○○路71號房屋
    共有兩出入口，一即通行系爭土地，另一出口則通行該房屋
    前之房屋，該房屋目前由被告承租中，此有本院勘驗筆錄及
    照片附卷可稽（見本院卷第58-60頁），足認被告並無通行
    系爭土地之必要，對消防安全亦無影響，且本件被告亦未舉
    證有利於被告之習慣存在，是原告依據民法第450條第2項前
    段規定，主張終止兩造間就系爭土地之不定期租賃關係，自
    屬有據，則其請求確認兩造間就系爭土地之不定期租賃關係
    不存在，為有理由，應予准許。
(四)按所有人對於無權占有或侵奪其所有物者，得請求返還之，
    對於妨害其所有權者，得請求除去之，民法第767條前段、
    中段分別定有明文；而以無權占有為原因，請求返還所有物
    之訴，被告倘係以「非無權占有」資為抗辯者，原告就被告
    無權占有之事實，並不負舉證責任。換言之，被告應就其取
    得占有係有正當權源之事實，舉證證明；倘被告不能證明其
    占有權源，則自應認原告之請求為有理由（最高法院92年度
    臺上字第312號判決意旨參照）。兩造間就系爭土地之不定
    期租賃契約業已於98年12月31日終止而不存在，已如前述，
    而被告就其有何合法占用系爭土地之權源，又未舉證以明之
    ，則原告主張被告無權占用系爭土地，自屬可採。原告依民
    法第767條規定，請求被告將占用系爭土地如主文第2項所示
    部分之地上建物拆除，並將系爭土地返還原告等人，自屬有
    據，應予准許。
(五)按債權人受領遲延，清償人得將其給付物，為債權人提存之
    ，民法第326條定有明文。經查，兩造間就系爭土地之不定
    期租賃關係，係於98年12月31日終止，已如前述，是被告於
    不定期租賃關係存續期間，仍應按月給付租金1萬元予原告
    等人。原告主張被告自97年12月23日起即未給付租金，共11
    萬元未給付（其後減縮為2萬元），被告則辯以是原告表示
    拒收，故租金均提存於法院等語，然被告僅提出本院98年度
    存字第326號提存書為證（見本院卷第40頁），該提存書上
    僅載提存5萬元，衡諸前述民法第326條規定，應認被告僅給
    付5萬元之租金，對其他租金已提存部分，被告並未舉證以
    實其說，尚難採信，是原告主張被告應給付未付之租金2萬
    元，為有理由，應予准許。
(六)按因故意或過失，不法侵害他人之權利者，負損害賠償責任
    ，民法第184條第1項前段定有明文。本件系爭土地之不定期
    租賃契約既已終止，被告無權占用系爭土地，自屬侵害原告
    之權利，而被告所受之損害應以系爭土地每月可收取之租金
    1萬元為計，是原告請求自98年12月31日起至被告返還系爭
    土地止，按月給付1萬元之損害賠償，為有理由，應予准許
    ，逾此範圍之請求，尚屬無據。
五、綜上，原告主張系爭土地之租賃關係已於98年12月31日終止
    而不存在，被告係屬無權占用系爭土地，依所有物返還請求
    權及侵權行為之法律關係，請求確認兩造間就系爭土地之租
    賃關係不存在；被告應拆除如附圖所示A、B之地上物，並將
    占用土地返還原告；另被告應給付2萬元及自起訴狀繕本送
    達被告之翌日（即98年11月12日）起，按年息百分之5計算
    之利息以及被告應自98年12月31日起至返還系爭土地前，按
    月給付1萬元，為有理由，應予准許，爰判決如主文第1、2
    、3項所示。逾此部分之請求，即無理由，應予駁回。
六、假執行宣告：
    本件兩造分別陳明願供擔保請准宣告假執行及免為假執行，
    經核原告勝訴如主文第2、3項部分，合於法律規定，爰分別
    酌定相當擔保金額宣告之；至原告敗訴部分，其假執行之聲
    請已失所依據，應予駁回。
七、本件事證已臻明確，兩造其餘攻擊防禦方法及證據調查，核
    與判決結果不生影響，爰不予一一論述，併此敘明。
八、據上論結，本件原告之訴為一部有理由，一部無理由，依民
    事訴訟法第79條、第85條第1項前段、第390條第2項、第392
    條第2項，判決如主文。
中    華    民    國    99    年    4     月    23    日
                          臺灣花蓮地方法院民事庭
                                  法  官  劉柏駿
上列為正本係照原本作成。
如不服本判決，應於送達後20日內，向本院提出上訴狀並表明上
訴理由，如於本判決宣示後送達前提起上訴者，應於判決送達後
20日內補提上訴理由書(須附繕本)。
中    華    民    國    99    年    4     月    26    日
                                  書記官  胡旭玫

司法院資訊處製作；財團法人民間司法改革基金會備份。
